臺灣屏東地方法院民事判決　　　　　　　 93年度訴字第323號
　　原　　　告　屏東縣內埔地區農會
　　法定代理人　丁○○
　　訴訟代理人　林錦芬律師
　　被　　　告　丙○○
　　　　　　　　乙○○
　　共　　　同
　　訴訟代理人　葉銘進律師
當事人間請求確認租賃關係不存在等事件，本院於民國94年4 月
25日言詞辯論終結，判決如下：
    主    文
確認被告丙○○與被告乙○○間就坐落屏東縣內埔鄉○○段二七
五四、二七五五、二七五六、二七五七、二七五八、二七五九、
二七六０地號土地之租賃關係不存在。
確認被告丙○○與被告乙○○間就坐落屏東縣內埔鄉○○段二七
五五、二七五六地號土地上之建物即門牌號碼屏東縣內埔鄉○○
村里○路八六之一號房屋之買賣關係不存在。
訴訟費用由被告負擔。
    事實及理由
一、原告主張：
    被告丙○○自任連帶保證人，於民國 (下同)81 年5 月6 日
    提供其所有坐落屏東縣內埔鄉○○段2758、2759、2760地號
    3 筆土地，為原告設定新台幣 (下同)12,000,000 元之最高
    限額抵押權，擔保原告對訴外人曾騰光之9,900,000 元之借
    款債權。另於81年6 月10日自任連帶保證人，提供其所有坐
    落同段2754、2755、2756、2757地號土地4 筆，為原告設定
    17,400,000元之最高限額抵押權 (原設定金額為12,000,000
    元)， 共同擔保原告對訴外人吳仁隆14,000,000元之借款債
    權。嗣於82年12月7 日借款人變更為丙○○，於徵信時丙○○聲明該七筆土地 (下稱系爭土地 )確係其自用絕無出租他
    人，並經原告派員查訪明確准予借款。嗣曾騰光、丙○○自
    87 年 間起無法繳息，經原告分別向本院起訴判決確定，取
    得上開債權之執行名義。原告自 89 年間開始對系爭土地為
    強制執行，詎執行中乙○○具狀陳報並提出事後偽造之土地
    房屋租賃契約書 (下稱系爭租約 )，表示系爭土地，及同段
    2755、2756地號土地上之未保存登記房屋，即門牌號碼屏東
    縣內埔鄉○○村里○路 86 之 1 號 (下 稱系爭房屋 )，係
    伊於 80 年 7 月 24 日 向丙○○承租 20 年。另於 93 年
    間原告再次聲請強制執行時，被告進而主張該房屋於 89 年
    間丙○○已售予乙○○。原告係丙○○之債權人，因被告勾
    串主張虛偽之土地承租及房屋買賣關係，導致土地、房屋難
    以拍賣，不能受償，權益受損甚大，伊自有即受確認判決之
    法律上利益。先位訴訟，爰依民事訴訟法第 247 條 提起本
    訴，確認被告間之土地租賃及房屋買賣關係不存在。若認被
    告間就系爭房屋之買賣關係存在，然買賣行為已損及原告之
    債權，而原告於 93 年始知被告間有買賣行為，迄伊提本件
    訴訟尚未逾一年，備位訴訟爰依民法第 244 條 撤銷訴權之
    規定，撤銷其買賣行為。並：
  (一)先位聲明：如主文所示。
  (二)備位聲明：被告丙○○、乙○○間就系爭房屋之買賣行為應
    予撤銷。
二、被告抗辯：
  (一)按抵押權之設定無礙於抵押人之用益物權，亦無礙於抵押人
    之處分權，抵押權不因抵押物出租或出售而受影響，是原告
    為系爭土地抵押權人之私法上地位，既不因丙○○將土地出
    租與乙○○而受影響，亦不因丙○○將土地上非抵押權效力
    所及之系爭房屋出賣與乙○○而受有影響，自難謂原告在私
    法上之地位有受侵害之危險，本件訴訟應無即受確認判決之
    法律上利益。
  (二)被告間訂立之系爭租約係真正。丙○○提供系爭土地設定抵
    押權供他人或自己向原告貸款，而設定抵押權之時間係在81
    年5 、6 月間，當時原告並未派員勘察現場，丙○○亦從未
    簽署原告所提出二份抵押權設定契約書附表 ( 下 稱附表)
    。系爭2755、2756、2757、2758、2 759 、2760地號等六筆
    土地，於被告簽立系爭租約時，雖係登記於訴外人甲○○名
    下，惟係丙○○於77年12月間向訴外人黃陳寸華所購買取得
    ，於78年2 月27日暫時信託登記於甲○○名下，丙○○要將
    上開六筆土地及系爭房屋出租與乙○○之時，該六筆土地尚
    登記於甲○○名下，故商請甲○○為系爭租約之見證人。
  (三)系爭2754地號土地，確係丙○○於81年3 月26日始向第三人
    謝增明購買取得，被告乃於81年4 月1 日增訂系爭租約第22
    條之約定，別無隱情。
  (四)丙○○係於89年6 月20日將系爭房屋以價金35萬元出賣予乙○○，雖較被證二所有權移轉契約書所載價金為高，然此乃
    一般交易習慣上所謂「公契」記載之常態。
  (五)債務人就既存債務為清償者，固生減少積極財產之結果，但
    同時亦減少其消極財產，於債務人之資力不無影響，不得指
    為民法第244 條第1 項或第2 項之詐害行為。丙○○之所以
    將系爭房屋出賣予乙○○，係因其自88年3 月15日起至89年
    4 月16日止，計向乙○○借款29萬元，雙方乃同意以此抵扣
    買賣價金，丙○○處分其房屋之所得絕大部分係用以清償債
    務，原告自不得主張撤銷。
  (六)聲明:原告之訴駁回。
三、兩造不爭執事項：
  (一)訴外人曾騰光於81年5 月6 日，以丙○○與訴外人李昭榮為
    連帶保證人，由丙○○提供所有坐落屏東縣內埔鄉○○段27
    58、2759、2760地號3 筆土地，設定12,000,000元之高限額
    抵押權，擔保原告對曾騰光9,900,000 元借款債權，並經本
    院以88年度重訴字第143 號判決確定。
  (二)丙○○另於81年6 月10日自任連帶保證人，並提供其所有坐
    落同段2754、2755、2756、2757地號4 筆土地，為原告設定
    17,400,000元之最高限額抵押權 (原設定金額為12,0
    00,000元)， 共同擔保原告對吳仁隆14,000,000元之借款債
    權，嗣於82年12月7 日借款人變更為丙○○，並經本院以88
    年度重訴字第142 號判決確定。
  (三)系爭房屋非本件抵押權設定範圍。又系爭房屋整編前門牌號
    碼為屏東縣內埔鄉○○村○○路5 之1 號，目前則為同村里
    和路86之1 號。
  (四)本院89年度執字第8008、8601號；91年度執字第13844 、13
    845 號；92年度執字第21676 、8563號、8562號、21677 號
    ；93年度潮簡字60號、92年度訴第328 號卷宗形式真正不爭
    執。
  (五)被告對原告所提證物1 至29號，除證物1 、2 、24抵押權設
    定契約書附表爭執真正外，其餘形式真正不爭執。原告對被
    告提出證物1 至13號形式真正不爭執。
四、本件爭點：
  (一)原告提起確認租賃關係不存在與確認買賣關係不存在之訴，
    有無即受確認判決法律上之利益?
  (二)被告間就系爭土地有無租賃關係存在，即被告二人於80年7
    月24日所訂立之系爭租約是否真正? 就系爭房屋有無買賣關
    係存在?
  (三)原告得否撤銷被告間就系爭房屋之買賣行為?
五、原告提起確認租賃關係不存在與確認買賣關係不存在之訴，
    有無即受確認判決之法律上之利益?
    查原告係本於普通債權人之地位請求確認被告間就系爭土地
    之租賃關係不存在及系爭房屋之買賣關係不存在，此就原告
    所提出之執行名義為本院88年度重訴字第142 、143 號給付
    借款事件之民事確定判決可明。其中系爭土地部份，原告有
    抵押權，亦為被告所不爭執，如丙○○確曾於抵押權設定之
    前或設定之後，將系爭土地虛偽出租與乙○○20年，顯將影
    響查封標的物及抵押物拍定之價值，有礙於抵押權人之處分
    權及原告借款債權之求償；另系爭房屋部份，如丙○○確曾
    於抵押權設定之後，將系爭房屋虛偽出售與乙○○，則原告
    根本無法對系爭房屋為強制執行，亦有礙原告借款債權之求
    償，難謂原告在私法上之地位未有受侵害之危險，是原告提
    起本件訴訟即有受確認判決之法律上利益。
六、被告間就系爭土地有無租賃關係存在，即被告二人於80年7
    月24日所訂立之系爭租約是否真正? 就系爭房屋有無買賣關
    係存在?
  (一)原告主張丙○○分別在82年5 月13日及82年11月18日之附表
    簽章，丙○○聲明該系爭土地確係其自行使用絕無出租他人
    情形，並經原告派員查訪明確准予借款等情，業據提出附表
    二件為證（本院卷一第13、16頁），被告對82年11月18日之
    附表，丙○○印章之真正不爭執（本院卷二第3 頁）；對82
    年5 月13 日 之附表曾騰光簽名下面蓋的丙○○印章真正亦
    不爭執（本院卷二第3 頁），惟否認丙○○正楷的印章及簽
    名之真正，辯稱「二份附表所示時間分別為82年5 月13日、
    82年11月18日，距前述抵押權設定之時間已逾一年及一年六
    個月，此顯與金融機構辦理抵押貸款業務之常態相左。二份
    附表上丙○○之簽名均非本人所親簽，又82年5 月13日附表
    上丙○○之印章竟有二種字體款式，其中正楷字體之印章並
    非丙○○所有，其非正楷字體之印章居然蓋在借款人曾騰光
    之下，可見二份附表乃原告事後片面所製作，原告所提出之
    附表並非真正」云云。惟查原告於81年間尚無要求借款人應
    出具附表，用以聲明供擔保土地確係其自用絕無出租他人之
    情形。嗣經原告決定要施作上開手續，始於81年10月始印製
    上開附表，並於82年間原告第二次換單及變更債務人名義時
    始要求丙○○出具附表等情，業有上開附表右下印刷時記載
    「81.10.1000」（本院卷二第37頁）等語為證，並經原告承
    辦人即證人潘淑芬證述「民國82年5 月12日當天辦理對保，
    當時丙○○沒有來農會，曾騰光與李昭榮兩人有一起來農會
    ，資料是曾騰光寫的，也是曾騰光幫丙○○蓋非正楷的印章
    ，是蓋在曾騰光的印章下面，當時沒有注意是蓋錯了。李昭
    榮的印章，是李昭榮自己蓋的。我只有看到曾騰光蓋章而已
    ，因為我是辦理曾騰光的對保。82年5 月12日對保當天，鄒
    建喜也有在場，他也是在辦理對保。我對保時，看到曾騰光
    與李昭榮蓋章，鄒建喜是辦理李昭榮的對保。我當天看到曾
    騰光蓋章，他是蓋了丙○○的印章，那天我沒有發現錯誤，
    至於李昭榮之蓋章，我是否有看到，我不確定。第二天因為
    丙○○簽名下面沒有印章，所以才請他們補印章，至於是何
    人來補印章，我無法確定，日期是押5 月13日，當時是我通
    知曾騰光與丙○○來補蓋章的。」、「 (何以抵押設定時，
    都不做附表 )? 因為 81 年 10 月以後才開始鉛印該附表
    1,000份的，之前都沒有附表。」、「要核對印章，是核對
    約定書及借據上的印章，我核對曾騰光的印章時，是因為他
    之前就有借貸，所以該次核對時，我沒有仔細核對。對保時
    ，並沒有嚴格規定要用授信約定書的印章，這是因為我們一
    直都是這樣辦理的。民國 81 年 10 月才開始覺得有用附表
    的需要， 81 年 10 月之前的舊案，是在之後若有續借時，
    才請客戶來填寫附表。借款時，我雖是承辦人，但我沒有去
    現場看，看現場是另有同事去看，他看回來之資料，我照其
    資料來填寫而已。」等語。次查由曾騰光為債務人之貸款一
    案，於 85 年 11 月 2 日 換單時，承辦人員因不知 82 年
    間換單時已然要彼等出具附表，故要曾騰光、丙○○、李昭
    榮三人填寫附表，彼等也無異議再度出具給原告等情，亦經
    原告提出附表及借據各一件（本院卷二第 51 、 52 頁）為
    證 ，並為被告所不爭執，被告對丙○○分別在 82 年 5 月
    13 日 及 82 年 11 月 18 日之附表又無法舉證遭人所偽造
    ，所辯自不可採，堪認原告主張「丙○○於附表聲明系爭土
    地確係其自用絕無出租他人情形」等語為真實。
  (二)次查，丙○○於本院民事執行處 91 年度執字第 13844 、
    13845 號清償債務事件調查時陳述「簽約當天乙○○拿 100
    萬元給我，租金係他們去銀行領 100 萬 元拿到我家，當時
    在場有李昭榮、甲○○、乙○○等人，租金在我家交付後，
    忘記是我還是我先生拿到第一銀存入我的戶頭」（本院卷一
    第 95 、 96 頁）；被告乙○○則陳述「是我先生 ( 吳 仁
    隆 )和丙○○及李昭榮一起去銀行領錢，是先簽完約後再去
    領錢的」 (本院卷一第 93 頁）；證人李昭榮則陳述「租金
    100 萬元是由乙○○的先生在潮州土地銀行提領再拿到潮州
    第一銀行，我們在第一銀行等他，直接存入丙○○戶頭」（
    本院卷一第 95 頁）各云云，並經本院調取前開卷宗核閱屬
    實，並為被告所不爭執，就系爭租約租金 100 萬 元之給付
    方法，究係在家或在銀行交付 ? 被 告及李昭榮明顯供述不
    同，是原告主張「系爭租約及交付租金均屬虛偽」等語，亦
    堪採取。
  (三)再者，原告主張「系爭 2754 地號土地，丙○○係於 81 年
    3 月 26 日向第三人謝增明購得，被告二人竟表示於 80 年
    7 月24日系爭租約21條後預留二行空白，於81年3 月26日購
    入系爭2754地號土地後，再增列22條將2754地號土地涵括在
    租約內云云，有違常情，因成立於抵押權之設定前的租賃權
    不能排除，且80年7 月24日吳仁隆剛好有100 萬元之提款紀
    錄，被告顯係要配合提款100 萬元之時間，所以才會分兩隻
    筆來寫完，系爭租約顯是事後同一天所偽造的」等語，業據
    提出系爭租約、吳仁隆存摺（本院卷一第34、35、91 頁）
    為證，被告對「吳仁隆存摺之真正及系爭租約第21條後剛好
    是留下兩行空白，於81年3 月26日購入系爭2754地號土地再
    增列22條將該地涵括在租約內」各情並不爭執，並表示「租
    約係李昭榮所書，這問題我有問過李昭榮本人，他說他也不
    知道，可能是代書的習慣，他也無法回答這問題。如果我們
    要事後偽造，不會用這麼粗糙的手法，如果被告欲事後偽造
    系爭租約，日期只須記載丙○○取得2754號土地即81年3 月
    26日至丙○○提出土地設定抵押權即81年5 月6 日之間即可
    一次完成製作」云云，復經證人李昭榮（本院卷二第165 、
    166 頁）證述屬實。惟查丙○○之配偶李昭榮係專業代書為
    被告所不爭執，揆之常情，理應於契約書條文書寫最後，緊
    接在契約書最後一條即21條後面，書寫「上開條件均為雙方
    同意，恐口無憑，爰立本契約書貳份各執乙份存執，以昭信
    守」等契約末尾文字，李昭榮反而空下二行，不僅與一般人
    書立契約之方法大異，更不可能係專業代書所為，而被告亦
    不可能於80年7 月24日簽訂系爭租約時，已預知81年3 月26
    日會購入系爭2754地號土地。又系爭租約竟長達20年，被告
    係姑嫂關係，丙○○之夫李昭榮係代書且係建商，當時房地
    產亦在高峰，資力無不足之情形，而乙○○係勞工階級，有
    時有工作有時無工作，亦有勞工保險卡為證（本院卷二第22
    頁），資力並非充足，被告雙方關係密切，乙○○竟經丙○○要求一次付清20年租金100 萬元，亦明顯與常情有違。再
    稽之系爭租約第21條及第22條僅係以二隻不同筆色之筆所書
    寫，第22條運筆筆勢與前21條條文運筆筆勢並無不同，顯係
    同一人同一次所書寫，另被告二人於第22條下方之簽名運筆
    筆勢及印章，核與契約最後之簽名及印章亦無不同，足認被
    告製作系爭租約之目的，顯係要系爭租約成立於81年5 月6
    日之抵押權設定登記日期之前，又為避免原告於88年間取得
    執行名義以後長期之強制執行，始有租賃期間自80年7 月24
    日起至100 年7 月24日止長達20年之舉，且為配合80 年7月
    24日吳仁隆剛好有100 萬元之提款紀錄，始將80年7 月24日
    作為系爭租約之簽訂日期。是原告主張「被告係因設定抵押
    權之前的租賃權執行法院不能排除，另外要配合提款100 萬
    元紀錄，所以才會分兩隻筆來寫完，租賃契約書顯是事後同
    一天所偽造的」等語，亦屬可採，被告辯稱「80年7 月24日
    訂立租約，非事後偽造」云云，殊無可取。
  (四)被告抗辯「丙○○係於 89 年 6 月 20 日 將系爭房屋出賣
    乙○○，雙方議定之實際價金為三十五萬元，雖較被證二所
    有權移轉契約書所載價金為高，然此乃一般交易習慣上所謂
    公契記載之常態。因丙○○夫婦自 88 年 3 月 15 日 起至
    89 年 4 月 16 日，計向乙○○借款 29 萬元，雙方約定以
    此抵扣買賣價金 89 年 6 月 20 日 訂立公契當日，交付現
    金5 萬元，89年7 月20日給付尾款1 萬元，由乙○○匯款至
    丙○○女兒李文媛之帳戶」云云。並提出買賣所有權移轉契
    約書、契稅繳款書、李昭榮存摺、李文媛之郵政儲金簿各一
    件為證（本院卷一第 133 、 134頁；卷二 23 、 24 頁）
    ，業為原告所否認。經查乙○○曾於92年4 月23日即被告所
    抗辯系爭房屋 89 年 6 月 20 日買 賣之後將近 3 年 ，以
    本院92年度訴第328 號確認租賃關係存在事件，對丙○○提
    起確起被告間就系爭房屋有租賃關係存在之訴，乙○○於起
    訴狀自認與丙○○就系爭房屋有租賃關係存在，丙○○亦於
    92年7 月15日出庭自認上開事實，業經本院調取上開卷宗核
    閱無訛，而買賣所有權移轉契約書簽訂時被告均在埸，並為
    被告所自認（本院卷二第167 、168 頁），是丙○○於89年
    6月20日已將系爭房屋出賣予乙○○，乙○○不可能不知上
    情，而於買賣系爭房屋之後將近3 年仍委託律師向本院提出
    92年度訴第328 號確認租賃關係存在訴訟，確認被告間就系
    爭房屋仍有租賃關係存在，顯然矛盾，是原告主張被告就系
    爭房屋無買賣關係存在，亦屬可取。至被告提出
    謄本、村長曾紹鴻證明書、乙○○女兒吳秋芳內埔國民中學
    學生轉入申請書、畢業證書、乙○○勞工保險卡、乙○○戶
    口名簿戶口查察簽章表、乙○○的公公吳鴻源之農民健康保
    險費繳款書等，無非要證明乙○○及其家人80年7 月24日已
    進住系爭房屋云云，縱然屬實，尚無法採為推翻上開系爭租
    約係事後所偽造之論斷。
七、綜上所述，被告間就系爭土地無租賃關係存在，就系爭房屋
    亦無買賣關係存在。從而，原告訴請確認被告間就坐落屏東
    縣內埔鄉○○段2754、2755、2756、2757、2758、2759、27
    60地號土地之租賃關係不存在。並確認被告間就坐落屏東縣
    內埔鄉○○段2755、2756地號土地之建物即門牌號碼屏東縣
    內埔鄉○○村里○路86之1 號房屋之買賣關係不存在，即屬
    有據，應予准許。又原告先位訴訟勝訴，備位訴訟即無庸審
    斟。
八、因本案事證已臻明確，兩造其餘主張陳述及所提之證據，均
    毋庸再予審酌，附此敘明。
九、結論：原告之訴為有理由，依民事訴訟法第78條、第85條第
    1 項前段，判決如主文。
中　　　華　　　民　　　國　 94　年 　4    月    29    日
                  民事第二庭法　官　阮世賢正本係照原本作
成。
如不服本判決，應於收受送達後二十日內向本院提出上訴書狀，
其未表明上訴理由者，應於提出上訴後二十日內向本院補提理由
書狀（均須按他造當事人之人數附繕本）。
                                書記官　粘嫦珠
中　　　華　　　民　　　國　 94　年 　4    月    29    日
